ACORDAO-COMPLETO-2442686

ACÓRDÃO 17246/2021 ATA 35/2021 - PRIMEIRA CÂMARA

VISTOS, relatados e discutidos estes autos de tomada de contas especial instaurada pelo Fundo Nacional de Desenvolvimento da Educação (FNDE) relativa à aplicação dos recursos do Programa Nacional de Alimentação Escolar (PNAE) , no exercício de 2005, pelo município de Sento Sé/BA.
ACORDAM os ministros do Tribunal de Contas da União, reunidos em sessão da 1ª Câmara, ante as razões expostas pelo relator, em:
9.1. rejeitar as alegações de defesa do responsável, Sr. Juvenilson Passos dos Santos;
9.2. julgar irregulares, com fundamento nos arts. 1º, I, e 16, III, "c", da Lei 8.443/1992 c/c os arts. 19 e 23, III, da mesma lei, e com arts. 1º, I, e 209, II e III, e 214, III, do RI/TCU, as contas do Sr. Juvenilson Passos dos Santos e condená-lo ao pagamento da quantia abaixo especificada, com a fixação do prazo de 15 (quinze) dias, a contar da notificação, para que comprove, perante este Tribunal (art. 214, III, "a", do RI/TCU) , o recolhimento da dívida aos cofres do Fundo Nacional de Desenvolvimento da Educação, atualizada monetariamente e acrescida dos juros de mora, calculados a partir das datas discriminadas, até a data do recolhimento, na forma prevista na legislação em vigor:
	Valor (R$) 
	Data

	4/3/2005
	29.718,00

	4/4/2005
	29.718,00

	3/5/2005
	29.718,00

	3/6/2005
	35.661,60

	5/7/2005
	35.661,60

	2/8/2005
	35.661,60

	31/8/2005
	35.661,60

	5/10/2005
	35.661,60

	4/11/2005
	35.661,60

	9/12/2005
	35.661,60

9.3. autorizar, desde logo, se requerido, com fundamento no art. 26, da Lei 8.443/1992, c/c o art. 217, §§ 1º e 2º, do RI/TCU, o parcelamento das dívidas em até 36 parcelas, incidindo, sobre cada parcela, corrigida monetariamente, os correspondentes acréscimos legais, fixando-lhes o prazo de 15 (quinze)  dias, a contar do recebimento da notificação, para comprovar, perante o Tribunal, o recolhimento da primeira parcela, e de 30  (trinta)  dias, a contar da parcela anterior, para comprovar o recolhimento das demais parcelas, devendo incidir, sobre cada valor mensal, atualizado monetariamente, os juros de mora devidos, no caso do débito, na forma prevista na legislação em vigor, alertando o responsável de que a falta de comprovação do pagamento de qualquer parcela importará o vencimento antecipado do saldo devedor, nos termos do § 2º do art. 217, do Regimento Interno deste Tribunal;
9.4. autorizar, desde logo, nos termos dos arts. 219, II, do RI/TCU e 28, II, da Lei 8.443/1992, a cobrança judicial das dívidas, caso não atendidas as notificações;
9.5. encaminhar cópia da deliberação ao  (à)  chefe da Procuradoria da República no Estado da Bahia, em cumprimento ao disposto no § 3º do art. 16, da Lei 8.443/1992;
9.6. enviar cópia deste acórdão ao Sr. Juvenilson Passos dos Santos, informando que o inteiro teor da presente deliberação, acompanhada do relatório e da proposta de deliberação que a fundamenta, estará disponível, no dia seguinte a sua oficialização, para a consulta no endereço www.tcu.gov.br/acordaos.

Tomada de Contas Especial instaurada pelo FNDE em razão da  impugnação total das despesas dos recursos repassados ao Município de Sento Sé/BA à conta do Programa Nacional de Alimentação Escolar - PNAE.

Primeira Câmara

Município de Sento Sé/BA.

3. Interessados/Responsáveis:
3.1. Interessado: Fundo Nacional de Desenvolvimento da Educação (00.378.257/0001-81).
3.2. Responsável: Juvenilson Passos dos Santos (XXX.374.685-XX).

13.1. Ministros presentes: Walton Alencar Rodrigues (Presidente), Benjamin Zymler, Vital do Rêgo e Jorge Oliveira.
13.2. Ministros-Substitutos presentes: Augusto Sherman Cavalcanti e Weder de Oliveira (Relator).

ACORDAO-COMPLETO-2517584

Acórdão 552/2022 - Primeira Câmara

WEDER DE OLIVEIRA

Em exame tomada de contas especial instaurada pelo Fundo Nacional de Desenvolvimento da Educação (FNDE) em desfavor do Sr. Juvenilson Passos dos Santos, ex-prefeito de Sento Sé/BA (gestões 2001/2004 e 2005/2008) , em decorrência da impugnação das despesas efetuadas com recursos repassados mediante o Programa Nacional de Alimentação Escolar (PNAE/2005) .
Reproduzo, com os ajustes de forma pertinentes, a instrução apresentada (peça 41) pela Secretaria de Controle Externo de Tomada de Contas Especial (Secex-TCE) :
" (...) 
HISTÓRICO
2.	Para a execução do Pnae/2005, o FNDE repassou ao município de Sento Sé/BA a importância total de R$ 338.785,20, por meio das ordens bancárias constantes à peça 1, p. 20 e 25, conforme tabela a seguir: 
	Ordem Bancária
	Data OBs 
	Valor (R$) 
	Data Crédito

	2005OB400385 
	2/3/2005
	29.718,00
	4/3/2005

	2005OB400457 
	31/3/2005
	29.718,00
	4/4/2005

	2005OB400564 
	29/4/2005
	29.718,00
	3/5/2005

	2005OB400708 
	1/6/2005
	35.661,60
	3/6/2005

	2005OB400789 
	1 /7/2005
	35.661,60
	5/7/2005

	2005OB400855
	29/7/2005
	35.661,60
	2/8/2005

	2005OB400944
	27/8/2005
	35.661,60
	31/8/2005

	2005OB401043 
	1/10/2005
	35.661,60
	5/10/2005

	2005OB401128 
	1/11/2005
	35.661,60
	4/11/2005

	2005OB401225 
	7/12/2005
	35.661,60
	9/12/2005

3.	O responsável apresentou a prestação de contas por meio dos Ofícios n. 7/2006, 14/2/2006, e 102/2006, de 16/11/2006 (peça 1, p. 28-41) , verificando-se no Parecer n. 36777, de 18/1/2007 (peça 1, p.42) , a aprovação pelo FNDE.
4.	Face à denúncia de um cidadão, a Secretaria de Educação Básica do Ministério da Educação encaminhou ao Fundo em 23/11/2005 o Ofício 9659/2005, notificando supostas irregularidades na aplicação dos recursos federais repassados ao município para implementação do Pnae-2005, conforme resumo abaixo (peça 1, p. 52) :
' (...) . É público e notório nesta cidade que o denunciado, vem usando e abusando das verbas públicas deste município em benefício de seus familiares e meia dúzia de usurpadores do patrimônio público.
É sabido que o atual prefeito deste município teve recentemente suas contas rejeitadas pelo Tribunal de Contas dos Municípios (TCM/BA) por inúmeras irregularidades tidas como insanáveis, tais como desvio de R$ 1.920.290,32 da conta do Fundef, conforme consta do Processo TCM 6.156/04. Outro fator que tem demonstrado a malversação do dinheiro público é que o município não vem cumprindo com os percentuais estabelecidos pela Constituição Federal usando apenas 13,8%, o que deixa claro e evidente o maltrato da coisa pública.
O Fundo de Manutenção e Desenvolvimento do Ensino Fundamental e Valorização do Magistério foi instituído pela Lei Federal 9.424/1996, sendo assim para melhor servir os profissionais, no entanto os atrasos são constantes e levou o Sindicato dos Trabalhadores em Educação do Estado da Bahia a ingressar com uma representação perante o Ministério Público Estadual, conforme doc. Anexo, que até a presente data nenhuma providência foi tomada, o que nos leva acreditar que também está atrelada ao Executivo local.
Outro fator importante é uma denúncia dos vereadores deste município dando conta do desmando que vem sendo perpetrado pelo Executivo, como operações de transferências via On-Line da conta do Fundef para conta de terceiros no valor de R$ 70.000,00 como ficou constatado pelo próprio TCM muito embora a coisa é mais séria do que se imaginava, está claro e evidente que esta municipalidade está desviando o dinheiro do Fundef, pois o mesmo não vem cumprindo o percentual mínimo estabelecido em lei que é de 60% ao contrário chegou somente ao percentual de 35%. Portanto está claro e evidente a má gestão dos recursos.
O fato mais estarrecedor, além dos já citados, é que a Prefeitura Municipal de Sento Sé desde o ano de 2001 até a presente data vem comprando a Merenda Escolar em uma Empresa Fantasma denominada Clementes e Ramos Ltda.
[...], pois a mencionada Empresa está cancelada desde o ano de 2001 conforme doc. anexo. Ainda assim o município vem prestando contas mensalmente com as notas da citada empresa tudo em comum acordo com o chefe do Executivo Municipal, a corrupção neste município chegou ao extremo a ponto de o proprietário da empresa acima qualificada abrir uma outra firma com razão social denominada de I.DE.DELMONDES GÊNEROS ALIMENTÍCIOS [...] que também se encontra cancelada conforme documento anexo, onde os dados e endereços são os mesmo, muito embora temos conhecimentos de que a merenda não chega as escolas o que poderá ser constatado in loco.
Cabe ressaltar que as Notas Fiscais apresentada nas Prestações de Contas do PNAE já foram examinadas e constatadas como 'Notas Frias', e que as mesmas se encontram na Inspetoria da Secretaria da Fazenda em Juazeiro/Bahia. [...]'
5.	O Relatório de Auditoria da CGU n. 39/2008 (peça 1, p. 52-99) , decorrente de auditoria realizada no período de 22 a 26/4/2008, em cumprimento ao Plano Anual de Atividade de Auditoria Interna-PAAINT/2008, a respeito da execução do Pnae/2005, apontou as seguintes irregularidades: 
a)	O processo administrativo referente ao certame licitatório realizado na modalidade Tomada de Preço de 7/2005, pertinente ao Programa, no exercício de 2005, não estava devidamente autuado, protocolado e numerado;
b)	A Prefeitura não comprovou que o extrato do Edital, referente ao certame licitatório Tomada de Preço 7/2005, foi publicado no Diário Oficial do Estado ou em outro meio de comunicação pertinente;
c)	A ausência da publicação do Edital pode pressupor o direcionamento do resultado do Certame Licitatório, uma vez que a impossibilidade de participação de outros interessados, por desconhecimento do certame, prejudica o princípio da isonomia, o que contraria os arts. 3° e 21, da Lei 8.666/1993;
d)	Dos pagamentos efetuados nos exercícios de 2001 a 2006, em atendimento ao Programa, a Prefeitura não apresentou a documentação comprobatória dos débitos evidenciados na movimentação financeira da Conta Corrente 5.261-2, Agência 2678-6, do Banco do Brasil SA, específica do Programa;
e)	As notas fiscais, recibos, faturas e demais documentos comprobatórios das despesas efetuadas com os recursos repassados pelo FNDE, à conta do Pnae, nos exercícios de 2001 a 2006, não estavam devidamente identificadas com o título do Programa;
f)	Nas notas fiscais e demais comprovantes de pagamentos, a Prefeitura não emitiu os registros de 'atesto' de recebimento dos gêneros alimentícios adquiridos, nos exercícios de 2001 a 2006, o que poderá pressupor que os produtos adquiridos e pagos com os recursos do FNDE pela Prefeitura Municipal não foram entregues;
g)	Para comprovar as despesas pagas com os recursos financeiros repassados pelo FNDE à conta do Pnae, foram disponibilizados pela Prefeitura parte da documentação solicitada, que, na maioria dos casos, se tratavam de documentos avulsos, incompletos e que não estavam devidamente arquivados, em boa ordem na sua sede;
h)	A Prefeitura não apresentou o Termo de Compromisso, bem como não comprovou a realização de inspeção sanitária dos produtos alimentícios que compõem o cardápio oferecido aos alunos das escolas. A ausência do Termo de Compromisso caracteriza a falta de controle de qualidade dos produtos alimentícios utilizados nos cardápios ofertados às escolas municipais;
i)	Na movimentação financeira demonstrada nos extratos bancários [...] específica do Pnae, dos exercícios de 2001 a 2006, verificou-se que foi realizada despesa, a título de tarifas bancárias, no montante de R$ 16,00, despesa incompatível com o objeto do Programa;
j)	A Prefeitura não apresentou cardápio elaborado por profissional habilitado, para a oferta da alimentação escolar nas escolas de sua rede de ensino nos exercícios 2001 a 2006;
k)	A Prefeitura não dispõe de nutricionista habilitado na alimentação escolar designado como responsável técnico pela execução do Programa;
l)	A ausência de profissional habilitado para operacionalização do Programa contraria o que determina o art. 10, caput e § 4º da Resolução CD-FNDE 38/2004, que estabelece a obrigatoriedade da existência do nutricionista habilitado, que deverá assumir a responsabilidade técnica para operacionalidade do Programa;	
m)	 A Prefeitura não comprovou a distribuição às escolas dos gêneros alimentícios adquiridos que constaram nas notas fiscais, pagas com recursos financeiros repassados pelo FNDE e que compuseram o cardápio da alimentação escolar ofertados aos alunos de sua rede municipal de ensino nos exercícios de 2001 a 2006. A ausência da documentação pertinente ao controle de movimentação dos produtos alimentícios adquiridos, bem como o comprovante de distribuição às escolas não permitem verificar a efetividade da execução do Programa, pois não é suficiente a comprovação da compra dos produtos, mas também a sua distribuição às escolas municipais, momento em que se materializa a ação pública, conforme entendimento do Tribunal de Contas da União no Acórdão 2158/2003-TCU-Primeira Câmara;
n)	Ao longo dos exercícios de 2001 a 2006 a Prefeitura adotou cardápios informais, para a oferta da alimentação escolar às escolas de sua rede de ensino. No entanto, não comprovou, em nenhum dos exercícios verificados, a realização dos testes de aceitabilidade dos produtos adquiridos juntos aos alunos, com vistas à avaliação dos cardápios para a sua continuidade nos exercícios subsequentes, bem como para a inclusão de novos produtos. A ausência da realização dos testes de aceitabilidade contraria o disposto no art. 6° da Resolução CD/FNDE 15/2000 e alterações posteriores, a exemplo da Resolução FNDE 38/2004 (art. 11, §§ 3º e 4º) ;
o)	Os manipuladores de alimentos não estavam devidamente uniformizados e utilizando os acessórios de proteção. A ausência de indumentária adequada dos manipuladores de alimentos contraria o item 7, da Portaria 326 da Secretaria de Vigilância Sanitária do Ministério da Saúde, de 30/7/1997, que estabelece que toda pessoa que trabalhe em área de manipulação de alimentos deve usar obrigatoriamente roupa protetora, sapatos adequados, touca e luvas, laváveis ou descartáveis, de acordo com a natureza do trabalho, visando à proteção dos alimentos contra possíveis contaminações; 
p)	Constatou-se que os depósitos eram inadequados para o armazenamento de gêneros alimentícios, com espaço físico pequeno, pouca ventilação, os basculantes não possuíam telas de proteção para evitar entrada de vetores e pragas, faltavam prateleiras, como também eram utilizadas para a guarda de outros materiais alheios à alimentação escolar, podendo acarretar contaminação dos produtos estocados;
q)	A Prefeitura não disponibilizou ao Conselho de Alimentação Escolar - CAE, infraestrutura adequada e necessária ao desenvolvimento de suas atividades, tais como, instalações físicas, equipamentos, materiais de expediente, telefone e transporte. A atuação do CAE é muito precária devido à falta de apoio logístico para o exercício de sua atividade de fiscalização e controle dos recursos recebidos bem como na verificação de qualidade, acompanhamento e avaliação do fornecimento das refeições junto às escolas.
6.	Após a realização da auditoria, foram expedidos os Ofícios n. 303 e 304/2009 (peça 1, p. 184 e 185) ao Ex-Prefeito Juvenilson Passos dos Santos e ao Prefeito sucessor Ednaldo dos Santos Barros, solicitando providências, recebidos conforme peça 1, p. 209 e p. 217. A Informação 424/2015 do FNDE (peça 1, p. 218-223) analisou a prestação de contas com base nas constatações do Relatório de Auditoria. Em 30/12/2015, foi apresentada a análise da prestação de contas, mediante os Ofícios n. 1.428 e 1.429 (peça 1, p. 224-232) .
7.	Mediante o Parecer n. 410, de 30/5/2016 (peça 1, p. 240-245) , o FNDE aprovou parcialmente as contas, impugnando o montante de R$ 338.418,77, sendo R$ 338.399,82 referente à não comprovação da distribuição dos gêneros alimentícios adquiridos às escolas municipais, e R$ 18,95 relacionado à não aplicação dos recursos no mercado financeiro. O responsável, Sr. Juvenilson Passos dos Santos, foi notificado de modo a sanar as pendências, por meio do Edital de Notificação n. 50, publicado no DOU de 26/7/2016 (peça 1, p. 252) .
8.	Diante do não atendimento às notificações, bem como não devolução dos recursos, instaurou-se a devida Tomada de Contas Especial. No Relatório de TCE 111/2016 (peça 2, p. 28-36) , concluiu-se que o prejuízo importava no montante de R$ 338.418,77, imputando-se responsabilidade ao Sr. Juvenilson Passos dos Santos (CPF XXX.374.685-XX) , Ex-Prefeito Municipal de Sento Sé/BA (gestões 2001/2004 e 2005/2008) , em função de sua gestão dos recursos recebidos à conta do Pnae/2005 e respectiva prestação de contas.
9.	O Relatório de Auditoria 328/2017, da Controladoria-Geral da União (peça 2, p. 49-52) , chegou às mesmas conclusões. Após serem emitidos o Certificado de Auditoria, o Parecer do Dirigente de Controle Interno e o Pronunciamento Ministerial (peça 2, p.  53, 55 e 67) , o processo foi remetido a este Tribunal.
10.	Na instrução inicial à peça 4, a Unidade Técnica (SECEX/SE) propôs a realização de diligência ao FNDE, solicitando cópias de documentos relacionados à prestação de contas, os quais foram enviados, segundo as peças 15-21. Em nova instrução à peça 23, a SECEX/TCE, após análise dos pressupostos para instauração da TCE e da documentação carreada aos autos, propôs a citação e a audiência do responsável, nos termos a seguir:
'a) realizar a citação do Sr. Juvenilson Passos dos Santos (CPF XXX.374.685-XX) , prefeito do município de Sento Sé/BA, gestões 2001-2004 e 2005-2008, com fundamento nos arts. 10, § 1º, e 12, inciso II, da Lei 8.443/1992, c/c o art. 202, inciso II, §1º, do Regimento Interno do TCU, para que, no prazo de quinze dias, a contar do recebimento do ofício citatório, apresente alegações de defesa quanto à ocorrência abaixo indicada, em razão da conduta especificada, e/ou recolha, aos cofres do Fundo Nacional de Desenvolvimento da Educação, as importâncias abaixo indicadas, atualizadas monetariamente a partir das respectivas datas até o efetivo recolhimento, abatendo-se, na oportunidade, as quantias eventualmente ressarcidas, na forma da legislação em vigor:
	Valor (R$) 
	Data do Débito

	04/03/2005
	29.718,00

	04/04/2005
	29.718,00

	03/05/2005
	29.718,00

	03/06/2005
	35.661,60

	05/07/2005
	35.661,60

	02/08/2005
	35.661,60

	31/08/2005
	35.661,60

	05/10/2005
	35.661,60

	04/11/2005
	35.661,60

	09/12/2005
	35.661,60

Valor atualizado (sem juros) até 18/7/2018: R$ 689.507,93 (peça 22) 
Irregularidade: não comprovação da boa e regular aplicação dos recursos federais repassados ao município no âmbito do Pnae/2005, em face dos seguintes fatos:
a.1) a prefeitura não comprovou a distribuição às escolas dos gêneros alimentícios adquiridos que constaram nas notas fiscais, pagas com recursos financeiros repassados pelo FNDE. A ausência da documentação pertinente ao controle de movimentação dos produtos alimentícios adquiridos, bem como o comprovante de distribuição às escolas não permitem verificar a efetividade da execução do Programa, pois não é suficiente a comprovação da compra dos produtos, mas também a sua distribuição às escolas municipais, momento em que se materializa a ação pública, conforme entendimento do Tribunal de Contas da União no Acórdão 2158/2003-TCU-Primeira Câmara;
a.2) ausência da documentação comprobatória das despesas efetuadas;
a.3) documentação de despesas sem a identificação do Programa;
a.4) ausência dos registros de 'atesto' de recebimento dos gêneros alimentícios na documentação;
a.5) realização de despesas em finalidade diversa do objeto do Programa;
Responsável: Sr. Juvenilson Passos dos Santos (CPF XXX.374.685-XX) , prefeito do município de Sento Sé/BA, gestões 2001-2004 e 2005-2008;
Conduta: ao proceder de forma negligente na administração do Pnae/2005, o mesmo não logrou demonstrar a boa e regular aplicação dos recursos federais recebidos à conta do Programa Nacional de Alimentação Escolar (Pnae/2005) ;
Dispositivos violados: art. 37, caput, c/c o art. 70, parágrafo único, da Constituição da República Federativa do Brasil; arts. 3°, 21, incisos II e III, e 38 da Lei 8.666/1993; art. 93, do Decreto-lei 200/1967, art. 66, do Decreto 93.872/1986, o art. 10, da Resolução FNDE 38/2004; art. 6° da Resolução CD/FNDE 15/2000; arts. 9º, inciso I, e 21 da Resolução CD/FNDE 38/2004; 
Evidências: Informação 424/2015-Daesp/Copra/CGCap/Difin/FNDE e Relatório de TCE 111/2016-Direc/COTCE/CGCap/Difin-FNDE/MEC; 
b) informar ao responsável que, caso venha a ser condenado pelo Tribunal, os débitos ora apurados serão acrescidos de juros de mora, nos termos do § 1º do art. 202 do RI/TCU;
c) esclarecer ao responsável, em obediência ao art. 12, § 2º, da Lei 8.443/1992, e ao art. 12, inciso VI, da Resolução TCU 170/2004, que o recolhimento tempestivo do débito somente saneará o processo caso seja reconhecida a sua boa-fé e não se constate outra irregularidade nas contas;
d) realizar a audiência do Sr. Juvenilson Passos dos Santos (CPF XXX.374.685-XX) , prefeito do município de Sento Sé/BA, gestões 2001-2004 e 2005-2008, com fundamento nos arts. 10, § 1º, e 12, incisos I e III, da Lei 8.443/1992, c/c o art. 202, incisos I e III, do RI/TCU, para que, no prazo de quinze dias, apresente razões de justificativa decorrente da má gestão do Programa Nacional de Alimentação Escolar (Pnae/2005) :
Irregularidade: não comprovação da boa e regular aplicação dos recursos federais repassados ao município no âmbito do Pnae/2005, em face dos seguintes fatos:
d.1) inobservância da formalização do processo licitatório;
d.2) ausência de publicação do edital do certame licitatório;
d.3) ausência da documentação comprobatória das despesas Efetuadas;
d.4) documentação comprobatória de despesas sem a identificação do Programa;
d.5) ausência dos registros de 'atesto' de recebimento dos gêneros alimentícios na documentação comprobatória das despesas efetuadas com os recursos financeiros do PNAE;
d.6) ausência do Termo de Compromisso referente à inspeção sanitária dos alimentos adquiridos para alimentação escolar;
d.7) realização de despesas em finalidade diversa do objeto do Programa;
d.8) ausência de cardápio elaborado por nutricionista habilitado;
d.9) ausência do responsável técnico pela execução do Programa;
d.10) ausência de comprovação da distribuição dos gêneros alimentícios adquiridos às escolas municipais, em atendimento do Programa;
d.11) ausência da realização dos testes de aceitabilidade dos gêneros alimentícios da alimentação escolar;
d.12) falta de indumentária adequada aos manipuladores de Alimentos;
d.13) escolas com Infraestrutura inadequada para armazenamento de gêneros alimentícios;
d.14) apoio logístico deficiente disponibilizado para o Conselho de Alimentação Escolar (CAE) .
Conduta: ao proceder de forma negligente na administração do Pnae/2005, o mesmo não logrou demonstrar a boa e regular aplicação dos recursos federais recebidos à conta do Programa Nacional de Alimentação Escolar (Pnae/2005) ;
Dispositivos violados: art. 37, caput, c/c o art. 70, parágrafo único, da Constituição da República Federativa do Brasil; arts. 3°, 21, incisos II e III, e 38 da Lei 8.666/1993; art. 93, do Decreto-lei 200/1967; art. 66, do Decreto 93.872/1986; o art. 10, da Resolução 15, de 16/6/2003; art. 6° da Resolução CD/FNDE 15/2000; arts. 9º, inciso I, 10, 11 e 21 da Resolução CD/FNDE 38/2004;
Evidências: Informação 424/2015-Daesp/Copra/CGCap/Difin/FNDE e Relatório de TCE 111/2016-Direc/COTCE/CGCap/Difin-FNDE/MEC;
e) encaminhar cópia da presente instrução ao responsável, a fim de subsidiar a apresentação de suas alegações de defesa e/ou razões de justificativa;
f) esclarecer ao responsável, em obediência ao art. 12, § 3º, da Lei 8.443/1992, e ao art. 12, inciso VII, da Resolução TCU 170/2004, que o não atendimento à citação ou à audiência implicará revelia, para todos os efeitos, dando-se prosseguimento ao processo.'
11.	A proposta foi acatada pelo Diretor e Secretário (peças 24 e 25) , observando o Exmo. Ministro Substituto Weder de Oliveira, em despacho à peça 26, a menção a cinco irregularidades na citação (subitens a.1-a.5) , sem, no entanto, constar a individualização do débito para cada uma delas.
12.	Conforme expôs o Relator, o Parecer 410/2016 do FNDE (peça 1, p. 236-237) , ao quantificar o débito, ressalvou que o apontamento no item 1.16 (item a.1 da proposta de audiência - ausência de comprovação de distribuição dos gêneros alimentícios às escolas) impugnava todos os recursos despendidos no exercício. Assim, as cifras apontadas nessa irregularidade não se somam com as das demais irregularidades, sob pena de se incorrer em dupla contagem. 
13.	As demais irregularidades (de a.2. a a.5) se referem à parte dos recursos repassados, conforme relatório de auditoria da CGU 39/2008 (peça 1, p. 52-63) , não devendo o débito total ser superior ao valor transferido no exercício de 2005. Contudo, considerando que são fatos distintos e de modo a proporcionar o devido contraditório, entendeu o eminente Relator que deveria ser feita a individualização do débito para cada constatação, e, no momento da análise de mérito, caso não sejam aceitas as alegações de defesa, deveriam ser avaliadas as possíveis sobreposições. 
14.	Quanto à proposta de citação, ainda, ponderou que, no primeiro ponto da citação (a.1) , o caso mencionado no Acórdão 2158/2013-TCU-Primeira Câmara trata de convênio celebrado com o Ministério da Saúde e o extinto Instituto Nacional de Alimentação e Nutrição, e, no caso dos autos, no qual os recursos são oriundos do programa Pnae, haveria normativo próprio, devendo constar na citação o normativo infringido. 
15.	A respeito da constatação referida no item a.5, considerando a baixíssima materialidade do débito (R$ 16,00) , bem como o fato de que esse valor se refere a mais de um exercício, determinou o Relator não constar da citação. 
16.	O Ministro deixou de autorizar, por último, a audiência proposta pela Unidade Técnica, considerando o tempo transcorrido desde a ocorrência das irregularidades destacadas no relatório da CGU (exercício de 2005) , que é superior a 10 anos, tendo ocorrido a prescrição punitiva desta Corte, nos termos do art. 205 c/c art. 189 da Lei 10.406/2002 (Acórdão 1441/2016-TCU-Plenário) . Nestes termos, os autos foram restituídos a esta Unidade Técnica para as providências pertinentes.  
17.	Na análise efetuada à peça 23, verificou-se que o Sr. Juvenilson Passos dos Santos (CPF XXX.374.685-XX) , Ex-Prefeito Municipal de Sento Sé/BA (gestões 2001/2004 e 2005/2008) , foi responsável pela gestão e execução dos recursos federais recebidos à conta do Programa Nacional de Alimentação Escolar, exercício 2005, no entanto, não tomou as providências necessárias para a comprovação do regular uso dos valores públicos, sendo responsável nesta TCE.
18.	Deste modo, propôs a SECEX/TCE às peças 27-29 a citação do responsável, com os ajustes determinados pelo Relator no despacho à peça 26, consoante verificado a seguir. 
a) Irregularidade: não comprovação da boa e regular aplicação dos recursos federais repassados ao município no âmbito do Pnae/2005, em face das seguintes ocorrências:
a.1) ausência de comprovação da distribuição dos gêneros alimentícios às escolas (peça 1, p.65) ;
	Valor (R$) 
	Data do Débito

	04/03/2005
	29.718,00

	04/04/2005
	29.718,00

	03/05/2005
	29.718,00

	03/06/2005
	35.661,60

	05/07/2005
	35.661,60

	02/08/2005
	35.661,60

	31/08/2005
	35.661,60

	05/10/2005
	35.661,60

	04/11/2005
	35.661,60

	09/12/2005
	35.661,60

Conduta: 	não comprovar a distribuição às escolas dos gêneros alimentícios adquiridos que constaram nas notas fiscais, pagas com recursos financeiros repassados pelo FNDE. A ausência da documentação pertinente ao controle de movimentação dos produtos alimentícios adquiridos, bem como o comprovante de distribuição às escolas não permitem verificar a efetividade da execução do Programa, pois não é suficiente a comprovação da compra dos produtos, mas também a sua distribuição às escolas municipais, consoante prevê a Resolução CD/FNDE 38/2004;
Dispositivos violados: art. 37, caput, c/c o art. 70, parágrafo único, da Constituição da República Federativa do Brasil; arts. 3°, 21, incisos II e III, e 38 da Lei 8.666/1993; art. 93, do Decreto-lei 200/1967, art. 66, do Decreto 93.872/1986, o art. 10, da Resolução FNDE 38/2004; art. 6° e 8ºda Resolução CD/FNDE 15/2000; arts. 9º, inciso I, e 21 da Resolução CD/FNDE 38/2004; 
a.2) ausência da documentação comprobatória das despesas efetuadas (item 1.4 do relatório da CGU, peça 1, p.57) : valor total ao exercício de 2005 - R$ 129.057,44; 
	Valor (R$) 
	Data do Débito

	04/03/2005
	29.718,00

	04/04/2005
	29.718,00

	03/05/2005
	29.718,00

	03/06/2005
	35.661,60

Conduta: não apresentar a documentação comprobatória referente aos débitos evidenciados na movimentação financeira da Conta Corrente nº 5.261-2, Agência nº 2678-6, do Banco do Brasil SA, específica do Programa:
Dispositivos violados: art. 37, caput, c/c o art. 70, parágrafo único, da Constituição da República Federativa do Brasil; arts. 3°, 21, incisos II e III, e 38 da Lei 8.666/1993; art. 93, do Decreto-lei 200/1967, art. 66, do Decreto 93.872/1986, o art. 10, da Resolução FNDE 38/2004; art. 6° e 8ºda Resolução CD/FNDE 15/2000; arts. 9º, inciso I, e 21 da Resolução CD/FNDE 38/2004; 
a.3) documentação de despesas sem a identificação do programa (item 1.7 do relatório da CGU, peça 1, p.59) : NF 530, de 1/9/2005, R$ 36.066,15; 
	Valor (R$) 
	Data do Débito

	36.066,15
	1/9/2005

Conduta: não identificar o título do Programa nas notas fiscais, recibos, faturas e demais documentos comprobatórios das despesas efetuadas com os recursos repassados pelo FNDE, à conta do PNAE, no exercício 2005.
Dispositivos violados: art. 37, caput, c/c o art. 70, parágrafo único, da Constituição da República Federativa do Brasil; arts. 3°, 21, incisos II e III, e 38 da Lei 8.666/1993; art. 93, do Decreto-lei 200/1967, art. 66, do Decreto 93.872/1986, o art. 10, da Resolução FNDE 38/2004; art. 6° e 8ºda Resolução CD/FNDE 15/2000; arts. 9º, inciso I, e 21 da Resolução CD/FNDE 38/2004; 
a.4) ausência dos registros de 'atesto' de recebimento dos gêneros alimentícios na documentação (item 1.8 do relatório da CGU, peça 1, p.60) : NF 530, de 1/9/2005, R$ 36.066,15;
	Valor (R$) 
	Data do Débito

	36.066,15
	1/9/2005

Conduta: não emitir os registros de 'atesto' de recebimento dos gêneros alimentícios adquiridos no exercício 2005.
Dispositivos violados: art. 37, caput, c/c o art. 70, parágrafo único, da Constituição da República Federativa do Brasil; arts. 3°, 21, incisos II e III, e 38 da Lei 8.666/1993; art. 93, do Decreto-lei 200/1967, art. 66, do Decreto 93.872/1986, o art. 10, da Resolução FNDE 38/2004; art. 6° e 8ºda Resolução CD/FNDE 15/2000; arts. 9º, inciso I, e 21 da Resolução CD/FNDE 38/2004; 
19.	À peça 30, consta o Ofício 9891/2019 de 6/11/2019, recebido em 25/11/2019 (peça 32) , seguido de alegações de defesa apresentadas à peça 31. A seguir, passa-se à síntese dos argumentos e respectiva análise.
EXAME TÉCNICO
Alegações de defesa apresentadas pelo Sr. Juvenilson Passos dos Santos, Ex-Prefeito Municipal.
Prescrição e prejuízo ao contraditório e à ampla defesa
20.	Inicialmente, invoca o responsável a prescrição para fins de exigibilidade da prestação de contas, tendo em vista que, entre as supostas irregularidades e a data de citação, transcorreram mais de dez anos. Menciona a IN TCU 71/2012 que determina a dispensa da instauração da TCE na hipótese de que haja transcorrido prazo superior a dez anos entre o fato gerador e a citação, afirmando que as supostas irregularidades ocorreram na gestão do PNAE 2005, e a citação somente ocorreu em novembro de 2019, aproximadamente 14 anos após a suposta ocorrência. 
21.	Alega que, embora o arquivamento da TCE em função do transcurso de prazo não ocorra de forma automática, a excessiva demora entre a suposta ocorrência e a notificação deve ser apreciada, sobretudo porque dificulta o exercício das garantias do contraditório e da ampla defesa. Transcreve precedente firmado no Acórdão 2688/2009-TCU-Segunda Câmara, expondo que o fundamento da TCE seria a ausência de prova da efetiva distribuição de gêneros alimentícios na gestão 2005, tratando-se de ônus probatório especialmente oneroso, porque já transcorreu cerca de 14 anos, não havendo como perquirir a prestação de contas face à prescrição decenal, razão pela qual requer seja a TCE arquivada.
Análise
22.	Consoante apurado nos autos, o responsável foi notificado das irregularidades na fase interna da TCE mediante o Ofício n. 303/2009 (peça 1, p. 184) , recebido em 27/10/2009, conforme peça 1, p. 209. Portanto, as irregularidades apuradas no Relatório de Auditoria da CGU n. 39/2008 (peça 1, p. 52-99) da CGU foram conhecidas em intervalo de 4 (quatro) anos, no máximo, das ocorrências. 
23.	Por outra via, a Informação 424/2015 do FNDE (peça 1, p. 218-223) , que analisou a prestação de contas, com base nas constatações do Relatório de Auditoria, foi apresentada em 30/12/2015, mediante os Ofícios n. 1.428 e 1.429 (peça 1, p. 224-232) . Note-se que o responsável apresentou a prestação de contas por meio dos Ofícios n. 7/2006, 14/2/2006, e 102/2006, de 16/11/2006 (peça 1, p. 28-41) . ESSE ÚLTIMO FOI APENAS CORRIGINDO UM ERRO. Portanto, a análise do FNDE não se operou em intervalo superior a 10 (dez) anos, contados do prazo de prestação de contas, verificando-se nova notificação por meio do Edital n. 50, publicado no DOU de 26/7/2016 (peça 1, p. 252) .
24.	Neste sentido, rejeitam-se os argumentos de defesa, tendo em vista que o responsável teve oportunidade de se manifestar em prazo inferior a 10 (dez) anos nesta TCE, verificando-se a oportunidade de exercer o contraditório e a ampla defesa, por ocasião do conhecimento dos fatos narrados nesta TCE.
Dilação do prazo para apresentação de novos documentos
25.	Argumenta a parte que o prazo concedido para a obtenção de documentos necessita dilação. No ponto, ressalta que buscou a obtenção de novas provas e documentos administrativos antigos, mas em função da distância do município de Sento Sé, bem como em função do transcurso de mais de 14 anos, não obteve integralmente os documentos que podem auxiliar em sua defesa. Diante disso, requer seja concedido novo prazo para apresentação de documentos complementares.
Análise
26.	Do momento de ciência do Ofício do TCU, em 25/11/2019, conforme AR à peça 32, até a instrução desta TCE em 13/5/2020, passaram-se mais de 150 (cento e cinquenta) dias sem que a parte acrescentasse qualquer informação. Mesmo que se prorrogasse o prazo para apresentação de novos elementos de defesa, este novo prazo implicaria, no máximo, 90 (noventa) dias adicionais, a partir do encerramento do prazo inicial de apresentação das alegações de defesa (10/12/2019) . Portanto, a dilação do prazo requerida se operaria até 9/3/2020, não se verificando até esta data nenhum esforço adicional do responsável, em termos de novos documentos, razão pela qual se rejeita a concessão de prazo adicional, considerando o prazo já concedido tacitamente. 
Aprovação das contas pelo CAE e não ocorrência de dano / improbidade administrativa.
27.	No mérito, impugna todas as ocorrências suscitadas na TCE porque subverteriam a ordem processual pátria, ressaltando que apresentou os documentos em sede de prestação de contas, incluindo o demonstrativo sintético anual de execução financeira. Em absoluta violação às garantias elencadas no artigo 5°, inciso LV, da Constituição Federal, destaca que sequer foi notificado pelo FNDE acerca da suposta ocorrência de irregularidades. Da mesma forma, não foram impugnados os documentos apresentados em sede de prestação de contas primária, nem foi realizada auditoria in loco, bem como não houve a demonstração robusta de qualquer ato de improbidade do ex-gestor ou sequer a comprovação de efetivo dano ao erário. 
28.	Argumenta que, consoante dispositivos da Resolução/CD/FNDE n° 26/2013, as contas foram aprovadas em ata de reunião do Conselho de Administração Escolar, que acompanha a defesa, concluindo pela boa e regular aplicação dos recursos. Alega que o entendimento do FNDE de que os documentos apresentados não comprovam a regular aplicação dos recursos trata-se de rigorismo extremo que, na realidade, pretende incumbir o ex-gestor de ônus probatório do qual não pode se desincumbir: o ônus de produzir prova negativa. Cita que o parecer formulado pela Coordenadora Geral de Contabilidade e Acompanhamento de Prestação de Contas Florentina Oliveira Machado, em 2007, foi pela aprovação das contas, conforme transcreve em sua defesa. 
29.	Salienta que as contas foram apreciadas, tendo a autarquia se manifestado pela sua aprovação e arquivamento. Contudo, foram posteriormente desarquivadas injustificadamente em sede de auditoria interna, realizada anos depois, momento no qual não foi devidamente notificado para o exercício de suas garantias constitucionais do contraditório e da ampla defesa. Expõe a ocorrência de dano ao erário em função de suposto favorecimento licitatório para a aquisição de gêneros alimentícios não básicos na execução do PNAE de 2001 a 2006. Ocorre que não houve a imputação de qualquer prática improba ao ex-gestor ou a impugnação das demais contas de sua gestão relativas a execução do programa, mas tão somente a alegação de que a ausência de demonstração de distribuição dos gêneros alimentícios traria a obrigação de restituir o montante de R$ 338.418,77. 
30.	Segundo argumenta, não devem prosperar as alegações de irregularidade na conduta, pois não há demonstração de qualquer ato de improbidade ou sequer a comprovação de efetivo dano ao erário, além de já estar comprovada a regular aplicação dos recursos, conforme documentos que acompanham a defesa. Repisa que as contas foram aprovadas pelo CAE como órgão fiscalizador relativo ao PNAE, e analisadas positivamente pela Coordenadora Geral de Contabilidade e Acompanhamento de Prestação de Contas, Florentina Oliveira Machado, do próprio FNDE. Por essa razão, evidencia-se a regularidade das contas, requerendo aprovação sem ressalvas. Pugna pelo acolhimento da questão prejudicial de mérito formulada, de modo que seja a TCE arquivada com a apreciação do mérito, ou acolhidas as alegações de defesa, de forma que as contas sejam aprovadas sem ressalvas. 
Análise
31.	As alegações de defesa não devem ser acolhidas. De fato, houve inicial aprovação das contas pelo FNDE, com Parecer favorável do Conselho Social, entretanto, foram denunciadas irregularidades, motivando a auditoria da CGU realizada em 2008, com expedição de Relatório em 2009, o qual concluiu por ocorrências como a ausência de comprovação da distribuição dos gêneros alimentícios às escolas (peça 1, p.65) , ausência da documentação comprobatória das despesas efetuadas (item 1.4 do relatório da CGU, peça 1, p.57) , documentação de despesas sem a identificação do programa (item 1.7 do relatório da CGU, peça 1, p.59) e ausência dos registros de 'atesto' de recebimento dos gêneros alimentícios na documentação (item 1.8 do relatório da CGU, peça 1, p.60) .
32.	O responsável limita-se a afirmar, em sua defesa, que não houve dano ao erário, nem improbidade administrativa, sendo que no período analisado (ano 2005) , era o gestor dos recursos repassados pelo PNAE, verificando-se diversas ocorrências com dano ao erário, sendo que a ele cabia a comprovação da boa e regular aplicação dos recursos. Observe-se que no próprio Relatório de Auditoria há observação da equipe da CGU de que, relativamente à ausência de manifestação, por parte da Prefeitura Municipal, quanto aos fatos apontados no Relatório, conforme comprovantes acostados nos Papéis de Trabalho, foram solicitadas, reiteradas vezes, justificativas e/ou apresentação da documentação pertinente sendo que, no entanto, nenhuma Solicitação de Auditoria foi atendida (item 5.6 do Relatório de Auditoria da CGU n. 39/2008 à peça 1, p. 52-99) . A própria documentação anexada de nada adianta à defesa, uma vez que se limita a trazer documentos já acostados aos autos, sem efetivamente, comprovar, a boa e regular aplicação dos recursos, ou mesmo, descaracterizar as ocorrências reportadas pela CGU.
CONCLUSÃO
33.	A partir dos elementos constantes dos autos, foi possível verificar que os recursos repassados no âmbito do Programa Nacional de Alimentação Escolar (Pnae/2005) foram integralmente realizados na gestão do Sr. Juvenilson Passos dos Santos, Ex-Prefeito Municipal de Sento Sé/BA (gestões 2001/2004 e 2005/2008) . 
34.	Nota-se que, em relação às irregularidades apuradas, foi dada oportunidade de defesa ao agente responsabilizado, em obediência aos princípios constitucionais que asseguram o direito ao contraditório e à ampla defesa (art. 5, inciso LV, da Constituição Federal) , haja vista a notificação realizada pelo tomador de contas, na fase interna, por intermédio do Ofício 303/2009 (peça 1, p. 184) , com Aviso de Recebimento à peça 1, p. 209, e a citação realizada pelo TCU. 
35.	Ressalte-se, em que pese a apresentação de alegações de defesa, que o responsável não logrou comprovar a boa e regular aplicação dos recursos, considerando as ocorrências relatadas no Relatório de Auditoria da CGU n. 39/2008 (peça 1, p. 52-99) , que foram objeto de citação, reportadas no parágrafo 18 desta instrução. 
36.	Quanto ao débito, é importante destacar que foi impugnado todo o valor repassado pelo PNAE, exercício 2005, considerando as múltiplas ocorrências, para evitar sobreposição de valores, conforme destacou o Relator, uma vez verificada a ausência de comprovação da distribuição dos gêneros alimentícios às escolas (peça 1, p.65) , além da ausência de documentação comprobatória das despesas efetuadas (item 1.4 do relatório da CGU, peça 1, p.57) , documentação de despesas sem a identificação do programa (item 1.7 do relatório da CGU, peça 1, p.59) e ausência dos registros de 'atesto' de recebimento dos gêneros alimentícios na documentação (item 1.8 do relatório da CGU, peça 1, p.60) .
37.	Cumpre salientar que é pacífica a jurisprudência deste Tribunal no sentido de que compete ao gestor o ônus de provar a aplicação regular dos recursos que lhe foram confiados (v. Acórdão 974/2018-TCU-Plenário (Relator Bruno Dantas) , 511/2018 - TCU - Plenário (Relator Aroldo Cedraz) , 3875/2018 - TCU - Primeira Câmara (Relator Vital Do Rêgo) , 1983/2018   TCU - Primeira Câmara (Relator Bruno Dantas) , 1294/2018 - TCU - Primeira Câmara (Relator Bruno Dantas) , 3200/2018 - TCU - Segunda Câmara (Relator Aroldo Cedraz) , 2512/2018   TCU - Segunda Câmara (Relator Aroldo Cedraz) , 2384/2018 - TCU - Segunda Câmara (Relator José Múcio Monteiro) , 2014/2018 - TCU - Segunda Câmara (Relator Aroldo Cedraz) , 901/2018 - TCU - Segunda Câmara (Relator José Múcio Monteiro) , entre outros) .
38.	Tendo em vista que não constam dos autos elementos que permitam reconhecer a boa-fé do responsável, sugere-se que as suas contas sejam julgadas irregulares, nos termos do art. 202, § 6º, do RI/TCU, com a imputação do débito atualizado monetariamente e acrescido de juros de mora, nos termos do art. 202, §1º do RI/TCU, descontado o valor eventualmente recolhido.
39.	Por fim, como não houve elementos que pudessem modificar o entendimento acerca das irregularidades em apuração, mantém-se a matriz de responsabilização ao final desta instrução. 
PROPOSTA DE ENCAMINHAMENTO
40.	Diante do exposto, submetem-se os autos à consideração superior, propondo: 
a)	rejeitar as alegações de defesa do responsável, Sr. Juvenilson Passos dos Santos, Ex-Prefeito Municipal de Sento Sé/BA (gestões 2001/2004 e 2005/2008) ;
b)	julgar irregulares, nos termos dos arts. 1º, inciso I, 16, inciso III, alínea 'c', da Lei 8.443/1992, c/c os arts. 19 e 23, inciso III, da mesma Lei, as contas do responsável, Sr. Juvenilson Passos dos Santos, Ex-Prefeito Municipal de Sento Sé/BA (gestões 2001/2004 e 2005/2008) ,  condenando-o ao pagamento das importâncias a seguir especificadas, atualizadas monetariamente e acrescidas dos juros de mora, calculadas a partir das datas discriminadas até a data da efetiva quitação do débito, fixando-lhe o prazo de quinze dias, para que comprove, perante o Tribunal, o recolhimento das referidas quantias aos cofres do Fundo Nacional de Desenvolvimento da Educação, nos termos do art. 23, inciso III, alínea 'a', da citada lei, c/c o art. 214, inciso III, alínea 'a', do Regimento Interno do TCU. 
	Valor (R$) 
	Data do Débito

	04/03/2005
	29.718,00

	04/04/2005
	29.718,00

	03/05/2005
	29.718,00

	03/06/2005
	35.661,60

	05/07/2005
	35.661,60

	02/08/2005
	35.661,60

	31/08/2005
	35.661,60

	05/10/2005
	35.661,60

	04/11/2005
	35.661,60

	09/12/2005
	35.661,60

Valor da dívida (com juros) até 14/5/2020: R$ 1.339.871,42
c)	autorizar, desde logo, a cobrança judicial da dívida, caso não atendidas as notificações, na forma do disposto no art. 28, inciso II, da Lei 8.443/1992;
d)	autorizar também, desde logo, se requerido, com fundamento no art. 28, inciso I, da Lei 8.443, de 1992, c/c o art. 217, §§ 1º e 2º do Regimento Interno do TCU, o parcelamento da dívida  em até 36 parcelas, incidindo, sobre cada parcela, corrigida monetariamente, os correspondentes acréscimos legais, fixando-lhe o prazo de quinze dias, a contar do recebimento da notificação, para comprovar, perante o Tribunal, o recolhimento da primeira parcela, e de trinta dias, a contar da parcela anterior, para comprovar os recolhimentos das demais parcelas, devendo incidir, sobre cada valor mensal, atualizado monetariamente, os juros de mora devidos, no caso do débito, na forma prevista na legislação em vigor, alertando o responsável de que a falta de comprovação do recolhimento de qualquer parcela importará o vencimento antecipado do saldo devedor, nos termos do § 2º do art. 217 do Regimento Interno deste Tribunal; 
e)	esclarecer ao responsável que, caso se demonstre, por via recursal, a correta aplicação dos recursos, mas não se justifique a omissão da prestação de contas, o débito em relação aos recursos do convênio poderá ser afastado, mas permanecerá a irregularidade das contas, dando-se ensejo à aplicação da multa prevista no art. 58, inciso I, da Lei 8.443/1992;
f)	enviar cópia do Acórdão a ser prolatado, bem como do Relatório e do Voto que o fundamentarem à Procuradoria da República no Estado da Bahia, nos termos do § 3º do art. 16 da Lei 8.443/1992, c/c o § 7º do art. 209 do Regimento Interno do TCU, para adoção das medidas cabíveis; e
g)	enviar cópia do Acórdão que vier a ser proferido ao Fundo Nacional de Desenvolvimento da Educação e ao responsável, para ciência, informando que a presente deliberação, acompanhada do Relatório e do Voto que a fundamenta, está disponível para a consulta no endereço www.tcu.gov.br/acordaos, além de esclarecer que, caso requerido, o TCU poderá fornecer sem custos as correspondentes cópias, de forma impressa."
2. O representante do MP/TCU procurador Sérgio Ricardo Costa Caribé manifestou-se, inicialmente, com base em detalhado exame (peça 37) no sentido de ocorrência da prescrição das pretensões punitiva e de ressarcimento, propondo o arquivamento das contas sem julgamento de mérito, com fulcro no art. 212 do Regimento Interno do TCU, conforme conclusão abaixo:
"157. Considerando que as regras aplicáveis à prescrição da pretensão punitiva, nos termos do Acórdão 1441/2016-TCU-Plenário, são as mesmas que ora propomos para a análise da prescrição da pretensão de ressarcimento ao erário; considerando que, in casu, as irregularidades que ensejaram a aplicação de sanção são as mesmas que deram causa à condenação em débito, assim como são as mesmas as causas interruptivas e demais variáveis; entendo cabível a análise em conjunto da ocorrência da prescrição para ambas pretensões.
158.	Portanto, adotando-se como parâmetro o exame perpetrado neste parecer acerca da matéria, verifica-se a incidência da prescrição das pretensões punitiva e de ressarcimento ao erário no âmbito deste processo, pois, tomando-se como referência as datas de ocorrência das irregularidades que ensejaram o débito (no exercício de 2005, peças 1, p. 52-99, e 26, p. 1-3 e 7) , o prazo prescricional de dez anos estabelecido no artigo 205 do Código Civil completou-se antes que fosse interrompido pelo ato de autorização da citação do responsável, ocorrido em 3/12/2018 (peça 26) .
159.	Por fim, caso a Corte de Contas, numa análise perfunctória e não exauriente, entenda que as irregularidades guardam correspondência com quaisquer das condutas tipificadas na Lei 8.429/1992, deve promover o encaminhamento do acórdão que vier a ser proferido ao Ministério Público Federal, para que adote as medidas que entender cabíveis."
3. Em última manifestação nos autos, o representante do MP/TCU teceu as seguintes ponderações:
"2.	Em parecer anterior (peça 37) , manifestei-me pela ocorrência da prescrição das pretensões punitiva e de ressarcimento, motivo pelo qual propugnei o arquivamento das contas sem julgamento de mérito, com fulcro no art. 212 do Regimento Interno do TCU. 
3.	Todavia, por dissentir dessa manifestação, Vossa Excelência restituiu os autos para que este Parquet especializado se pronuncie quanto ao mérito das presentes contas especiais, nos termos do § 2º do artigo 62 do Regimento Interno do TCU. 
4.	Em respeito ao despacho de Vossa Excelência, passo ao exame das questões de mérito discutidas nas presentes contas. Os elementos constantes dos autos, no meu entendimento, apontam para a ocorrência da irregularidade que ensejou a citação do Sr. Juvenilson Passos dos Santos em razão de débito no valor histórico total de R$ 338.785,20, decorrente da 'não comprovação da boa e regular aplicação dos recursos federais repassados ao município no âmbito do Pnae/2005', em face da 'ausência de comprovação da distribuição dos gêneros alimentícios às escolas', bem como em razão da 'ausência da documentação comprobatória das despesas efetuadas', 'documentação de despesas sem a identificação do programa' e 'ausência dos registros de 'atesto' de recebimento dos gêneros alimentícios na documentação' (peças 30, p. 1 e 4, e 32) . 
5.	Após analisar a defesa apresentada pelo responsável (peça 31) , a Secretaria de Controle Externo de Tomada de Contas Especial (Secex-TCE) propôs, entre outras medidas, julgar irregulares a contas do Sr. Juvenilson Passos dos Santos, com fundamento no art. 16, inciso III, alínea 'c', da Lei 8.443/1992, condenando-o pelo referido débito (peças 34, p. 12-13, 35 e 36) . Em decorrência da prescrição da pretensão punitiva do TCU, a unidade técnica deixou de propor a aplicação da multa do art. 57 da mesma lei (peça 34, p. 7) .
6.	Conforme bem concluiu a Secex-TCE, a 'documentação anexada de nada adianta à defesa, uma vez que se limita a trazer documentos já acostados aos autos, sem efetivamente, comprovar, a boa e regular aplicação dos recursos, ou mesmo, descaracterizar as ocorrências reportadas pela CGU [Controladoria-Geral da União]' (peça 34, p. 11) . Portanto, considerando tão somente a caracterização e subsistência da irregularidade ensejadora do débito e a responsabilidade do Sr. Juvenilson Passos dos Santos, seria apropriada a mencionada proposta de encaminhamento apresentada pela Secex-TCE no sentido de julgar irregulares suas contas e condená-lo em débito.
7.	Não obstante, conforme explanação contida em minha manifestação anterior (peça 37) , entendo que restou consumada a prescrição da pretensão de ressarcimento aos cofres públicos, algo que deve ensejar o arquivamento dos autos. 
8.	Destarte, este membro do Ministério Público de Contas junto ao TCU, ratificando posicionamento anterior, manifesta-se pelo arquivamento do presente processo, sem julgamento do mérito, nos termos do art. 212 do Regimento Interno do TCU, sem prejuízo de que, caso o Tribunal entenda pertinente, envie cópia do acórdão a ser prolatado, bem como do relatório e do voto que o fundamentarem, à Procuradoria da República no Estado da Bahia."
	É o relatório.

8.1. Jutahy Magalhaes Neto (OAB/DF 23066) e outros, representando Juvenilson Passos dos Santos.

Procurador Sergio Ricardo Costa Caribé.

TOMADA DE CONTAS ESPECIAL. FNDE. PNAE 2005. IMPUGNAÇÃO PARCIAL DE DESPESAS. CITAÇÃO. NÃO ACOLHIMENTO DAS ALEGAÇÕES DE DEFESA. DÉBITO. OCORRÊNCIA DA PRESCRIÇÃO PUNITIVA. OCORRÊNCIA DA PRESCRIÇÃO RESSARCITÓRIA SUSCITADA PELO MINISTÉRIO PÚBLICO JUNTO AO TCU. NÃO ACOLHIMENTO. ANÁLISE E CONSIDERAÇÕES A RESPEITO.

TOMADA DE CONTAS ESPECIAL (TCE)

Secretaria de Controle Externo de Tomada de Contas Especial (Secex-TCE).

Em exame tomada de contas especial instaurada pelo Fundo Nacional de Desenvolvimento da Educação em desfavor do Sr. Juvenilson Passos dos Santos, ex-prefeito de Sento Sé/BA (períodos 2001/2004 e 2005/2008) , em decorrência da impugnação parcial das despesas efetuadas com recursos repassados mediante o Programa Nacional de Alimentação Escolar - PNAE/2005.
1. No exercício de 2005, o FNDE repassou ao município a importância total de R$ 338.785,20 para execução do PNAE.
1. Conforme relatório de TCE 111/2016-Direc/COTCE/CGCap/Difin-FNDE/MEC (peça 2, p. 28-36) , a irregularidade motivadora da TCE foi a não comprovação da distribuição dos gêneros alimentícios adquiridos às escolas municipais (R$ 338.418,77) e a não aplicação dos recursos no mercado financeiro (R$ 18,95) . O dano foi quantificado em R$ 338.418,77, imputando-se a responsabilidade ao Sr. Juvenilson Passos dos Santos.
1. Consta dos autos, também, cópia do relatório de auditoria 39/2008, da Auditoria Interna do FNDE (Audit) (peça 1, p. 52-99) , de 24/7/2009, realizada no período de 22 a 26/4/2008, como parte do plano anual de atividade de auditoria interna-PAAINT/2008 e em atendimento à solicitação da Secretaria de Educação Básica. Foram apontadas as seguintes irregularidades, relativas ao exercício de 2005: 
"6.1. o processo administrativo referente ao certame licitatório realizado na modalidade Tomada de Preço de 7/2005, pertinente ao Programa, no exercício de 2005, não estava devidamente autuado, protocolado e numerado;
6.2. a prefeitura não comprovou que o extrato do Edital, referente ao certame licitatório Tomada de Preço 7/2005, foi publicado no Diário Oficial do Estado ou em outro meio de comunicação pertinente;
6.3.	a ausência da publicação do Edital pode pressupor o direcionamento do resultado do Certame Licitatório, uma vez que a impossibilidade de participação de outros interessados, por desconhecimento do certame, prejudicará o princípio da isonomia, o que contraria os arts. 3° e 21, da Lei 8.666/1993;
6.4.	dos pagamentos efetuados nos exercícios de 2001 a 2006, em atendimento ao Programa, a Prefeitura Municipal não apresentou a documentação comprobatória referente aos débitos, evidenciados na movimentação financeira da Conta Corrente 5.261-2, Agência 2678-6, do Banco do Brasil SA, específica do Programa; 
6.5.	as notas fiscais, recibos, faturas e demais documentos comprobatórios das despesas efetuadas com os recursos repassados pelo FNDE, à conta do PNAE, nos exercícios de 2001 a 2006, não estavam devidamente identificadas com o título do Programa; 
6.6.	nas notas fiscais e demais comprovantes de pagamentos, a Prefeitura Municipal não emitiu os registros de "atesto" de recebimento dos gêneros alimentícios adquiridos, nos exercícios de 2001 a 2006, o que poderá pressupor que os produtos adquiridos e pagos com os recursos do FNDE pela Prefeitura Municipal não foram entregues;
6.7.	para comprovar as despesas pagas com os recursos financeiros repassados pelo FNDE à conta do PNAE, foram disponibilizados pela Prefeitura Municipal parte da documentação solicitada, que, na maioria dos casos, tratavam-se de documentos avulsos, incompletos e que não estavam devidamente arquivados, em boa ordem na sua sede;
6.8.	a prefeitura não apresentou o Termo de Compromisso, bem como não comprovou a realização de inspeção sanitária dos produtos alimentícios que compõem o cardápio oferecido aos alunos das escolas. A ausência do Termo de Compromisso caracteriza a falta de controle de qualidade dos produtos alimentícios utilizados nos cardápios ofertados às escolas municipais;
6.9.	a movimentação financeira demonstrada nos extratos bancários [...] específica do PNAE, dos exercícios de 2001 a 2006, verificou-se que foi realizada despesa, a título de tarifas bancárias, no montante de R$ 16,00, despesa incompatível com o objeto do Programa;
6.10. a prefeitura não apresentou cardápio elaborado por profissional habilitado, para a oferta da alimentação escolar nas escolas de sua rede de ensino, nos exercícios 2001 a 2006;
6.11. a prefeitura não dispõe de nutricionista habilitado na alimentação escolar designado como responsável técnico pela execução do Programa;
6.12. a ausência do profissional habilitado para operacionalização do Programa contraria o que determina o art. 10, caput e § 4º da Resolução CD-FNDE 38/2004, que estabelece a obrigatoriedade da existência do nutricionista habilitado, que deverá assumir a responsabilidade técnica para operacionalidade do Programa;	
6.13. a prefeitura não comprovou a distribuição às escolas dos gêneros alimentícios adquiridos que constaram nas notas fiscais, pagas com recursos financeiros repassados pelo FNDE e que compuseram o cardápio da alimentação escolar ofertados aos alunos de sua rede municipal de ensino nos exercícios de 2001 a 2006. A ausência da documentação pertinente ao controle de movimentação dos produtos alimentícios adquiridos, bem como o comprovante de distribuição às escolas não permitem verificar a efetividade da execução do Programa, pois não é suficiente a comprovação da compra dos produtos, mas também a sua distribuição às escolas municipais, momento em que se materializa a ação pública, conforme entendimento do Tribunal de Contas da União no Acórdão 2158/2003-TCU-Primeira Câmara;
6.14. ao longo dos exercícios de 2001 a 2006 a Prefeitura Municipal adotou cardápios informais, para a oferta da alimentação escolar às escolas de sua rede de ensino. No entanto, a Prefeitura Municipal não comprovou, em nenhum dos exercícios verificados, a realização dos testes de aceitabilidade dos produtos adquiridos juntos aos alunos, com vistas à avaliação dos cardápios para a sua continuidade nos exercícios subsequentes, bem como para a inclusão de novos produtos. A ausência da realização dos testes de aceitabilidade contraria o disposto no art. 6° da Resolução CD/FNDE 15/2000 e alterações posteriores, a exemplo da Resolução FNDE 38/2004 (art. 11, §§ 3º e 4º) ;
6.15 os manipuladores de alimentos não estavam devidamente uniformizados e utilizando os acessórios de proteção. A ausência de indumentária adequada dos manipuladores de alimentos contraria o item 7, da Portaria 326 da Secretaria de Vigilância Sanitária do Ministério da Saúde, de 30/7/1997, que estabelece que toda pessoa que trabalhe em área de manipulação de alimentos deve usar obrigatoriamente roupa protetora, sapatos adequados, touca e luvas, laváveis ou descartáveis, de acordo com a natureza do trabalho, visando à proteção dos alimentos contra possíveis contaminações; 
6.16. constatou-se que os depósitos são inadequados para o armazenamento de gêneros alimentícios, com espaço físico pequeno, pouca ventilação, os basculantes não possuem telas de proteção para evitar entrada de vetores e pragas, faltam prateleiras, como também são utilizados para a guarda de outros materiais alheios a alimentação escolar podendo acarretar contaminação dos produtos estocados;
6.17. a prefeitura não disponibilizou ao Conselho de Alimentação Escolar - CAE, infraestrutura adequada e necessária ao desenvolvimento de suas atividades, tais como, instalações físicas, equipamentos, materiais de expediente, telefone e transporte. A atuação do CAE é muito precária devido à falta de apoio logístico para o exercício de sua atividade de fiscalização e controle dos recursos recebidos bem como na verificação de qualidade, acompanhamento e avaliação do fornecimento das refeições junto às escolas."
1. A Secex-TCE informa que o Sr. Juvenilson Passos dos Santos era responsável pela gestão e execução dos recursos federais recebidos pelo PNAE/2005. No entanto, não tomou as medidas necessárias para a comprovação do regular uso dos valores públicos, sendo, portanto, o responsável pelo prejuízo apurado nesta TCE. Dessa forma, propôs a citação do responsável pelo valor total repassado no exercício e sua audiência pelas irregularidades destacadas no relatório do FNDE (peça 23) .
1. Não autorizei a audiência proposta, tendo em vista a ocorrência de prescrição punitiva, nos termos definidos no Acórdão 1441/2016-TCU-Plenário. Autorizei, contudo, a realização de citação do responsável (peça 26) referente às seguintes irregularidades destacadas no relatório de auditoria 39/2008:
1) não comprovação de distribuição dos gêneros alimentícios às escolas - item 1.16 do relatório, R$ 338.785,20;
2) ausência da documentação comprobatória das despesas efetuadas - item 1.4 do relatório: valor total no exercício de 2005, R$ 129.057,44; 
3) falta de identificação do programa na documentação comprobatória de despesas - item 1.7 do relatório: nota fiscal 530, de 1º/9/2005, R$ 36.066,15;
4) falta de "atesto" de recebimento dos gêneros alimentícios na documentação - item 1.8 do relatório: nota fiscal 530, de 1º/9/2005, R$ 36.066,15.
1. Devidamente citado, o responsável apresentou alegações de defesa (peça 31) . 
1. Na instrução de mérito, a Secex-TCE propôs rejeitar as alegações de defesa do responsável, julgar suas contas irregulares, com fundamento no art. 16, inciso III, alínea "c", da Lei 8.443/1992, condenando-o a ressarcir o erário. Em decorrência da prescrição da pretensão punitiva, deixou de propor a aplicação da multa do art. 57 da mesma lei (peça 34, p. 7) .
1. O MP/TCU, representado pelo procurador Sérgio Ricardo Costa Caribé, manifestou-se no sentido de ocorrência da prescrição das pretensões punitiva e de ressarcimento, propondo o arquivamento das contas sem julgamento de mérito, com fulcro no art. 212 do Regimento Interno do TCU (peças 37 e 39) . 
II
1. Acolho a análise empreendida pela Secex-TCE, a qual adoto como razões de decidir, complementando-a com as considerações e análises que seguem.
1. Inicialmente, cabe abordar a ocorrência de prescrição das pretensões punitiva e de ressarcimento suscitada pelo MP/TCU. 
1. Como relatado anteriormente, não acolhi a proposta inicial da unidade instrutiva de realização de audiência do responsável, a respeito das irregularidades destacadas no relatório da Audit, considerando que desde a ocorrência das irregularidades destacadas no mencionado relatório (exercício de 2005) já havia decorrido tempo superior a 10 anos (Acórdão 1441/2016-TCU-Plenário) .
1. No que diz respeito à prescrição ressarcitória, inobstante o minucioso exame do MP/TCU em que concluiu que os fundamentos trazidos no julgamento do RE 636.886/AL (e em outros precedentes do Supremo Tribunal Federal) não recomendam a manutenção do entendimento quanto à imprescritibilidade do reconhecimento do dever de ressarcir, este Tribunal tem se pronunciado sobre a matéria em recentes oportunidades, a exemplo do Acórdão 2018/2020-TCU-Plenário; Acórdão 5236/2020-TCU-Primeira Câmara e acórdãos da 2ª Câmara: 5690/2020 e 6707/2020, no sentido de manter a jurisprudência atual, sedimentada na Súmula TCU 282.
1. Sobre esse tema, tenho considerado suficiente abordá-lo sinteticamente, na forma do parágrafo precedente. No entanto, é oportuno, neste momento, ir mais além.
1. É notório, como se pode ver em votos e debates, que ministros do STF já se manifestaram, expressa ou implicitamente, pela prescritibilidade da pretensão ressarcitória por meio de tomada de contas especial. 
1. Contudo, também é sabido que o Supremo Tribunal Federal, instituição à qual a Constituição da República Federativa do Brasil atribuiu a guarda da Constituição, ainda não decidiu, em acórdão, especificamente sobre a prescrição da pretensão ressarcitória da União por meio da instauração de tomada de contas especial, de modo a afastar para esse tipo de ação, em todo e qualquer caso, a imprescritibilidade plasmada de forma expressa no texto constitucional. no § 5º do art. 37, in fine: "A lei estabelecerá os prazos de prescrição para ilícitos praticados por qualquer agente, servidor ou não, que causem prejuízos ao erário, ressalvadas as respectivas ações de ressarcimento".
1. A esse respeito, veja-se excerto do voto do ministro Roberto Barroso nos embargos de declaração interpostos contra o RE 636.886/AL:
"11. Esses dois precedentes [RE 669.069 e RE 852.475] decididos pela sistemática da repercussão geral, apesar de terem delineado uma tendência da Corte de prestigiar o princípio da segurança jurídica e de enfraquecer a tese da imprescritibilidade, não solucionaram, evidentemente, o tema debatido no presente recurso extraordinário. É que, não raro, as condutas reprimidas pela atuação dos Tribunais de Contas são definidas por lei como atos de improbidade e podem derivar de atos dolosos. Os atos submetidos ao controle externo pelas Cortes de Contas, quando constituem violação ao ordenamento jurídico, não se caracterizam como meros ilícitos civis. O mero ilícito civil que causa dano ao erário é aquele que deriva da inobservância a uma obrigação geral, imposta a todos os indivíduos, de respeitar a integridade do patrimônio público. A ilicitude se qualifica, convertendo-se em algo mais grave e reprovável, quando decorre do descumprimento de um dever específico de assegurar - ou ao menos não prejudicar - a boa gestão e aplicação dos recursos públicos, exigido de alguém que mantém uma relação ou vínculo especial com o Poder Público."
1.      E, ainda que as manifestações de membros de nossa Suprema Corte indiquem tendência ao afastamento da imprescritibilidade constitucionalmente estabelecida, delas não se extrai direção segura que a Corte seguirá sobre diversos pontos, entre outros: os casos e as condições em que se aplicam; o prazo; os marcos iniciais, interruptivos e suspensivos; os atos da administração ou dos tribunais de contas que se qualificam como atos de interrupção ou suspensão (vide MS 35953) ; e a modulação de efeitos. São aspectos de elucidação necessária à aplicação do instituto da prescrição, especialmente quando é a própria Constituição, cuja interpretação final compete ao Supremo Tribunal Federal, que afasta esse instituto das ações que visem o ressarcimento ao erário.
1. O STF já rechaçou tentativa de dele obter decisão expressa quanto a algumas dessas questões em julgado que delas não tratou. 
1. Foi o que ocorreu no RE 636.886/AL, no qual foi fixada a tese de que "é prescritível a pretensão de ressarcimento ao erário fundada em decisão de Tribunal de Contas", a qual, à toda evidência, não tinha a ver com prazo prescricional para instauração, citação, decisão inicial ou constituição do título executivo pelo Tribunal de Contas da União em tomada de contas especial, mas, claramente e tão somente, tratava de prescritibilidade da execução de acórdãos condenatórios, como está expresso no item 4 da ementa da referida decisão: "4. A pretensão de ressarcimento ao erário em face de agentes públicos reconhecida em acórdão do Tribunal de Contas prescreve na forma da Lei 6.830/1980 (Lei de Execução Fiscal) ".
1. Os embargos, conforme narrou o ministro Roberto Barroso em seu voto, requeriam que fossem sanadas supostas "omissões e contradições no sentido de que: (i) a execução dos acórdãos do TCU seja processada pelo rito da execução por quantia certa do Código de Processo Civil, incidindo, ainda, a Lei nº 6.822/1980, e não o rito da Lei nº 6.830/1980 (Lei de Execução Fiscal) ; (ii) a tese de repercussão geral seja adstrita à fase executiva das decisões do TCU, e não às etapas constitutivas do crédito; (iii) na hipótese de a Corte entender que a tese abrange as fases anteriores à condenação perante a Corte de Contas, seja aplicado o prazo prescricional previsto no Código Civil, de 10 anos (art. 205, CC/2002) ; e (iv) subsidiariamente, determine-se a incidência do prazo e das causas interruptivas disciplinadas na Lei nº 9.873/1999."
1. O relator, ministro Alexandre de Moraes, rejeitou os embargos, e de seu voto extraio a seguinte passagem:
"Os argumentos acima elencados conduzem à conclusão no sentido de que a pretensão executória de título executivo proveniente de decisão do TCU da qual resulte imputação de débito ou multa é prescritível; e, portanto, a ela se aplica o prazo prescricional da Lei de Execução Fiscal.
Nenhuma consideração houve acerca do prazo para constituição do título executivo, até porque esse não era o objeto da questão cuja repercussão geral foi reconhecida no Tema 899, que ficou adstrito, como sobejamente já apontado, à fase posterior à formação do título."
1. O fato de esta Corte, por meio do Acórdão 1441/2016-TCU-Plenário, ter deixado assente que a pretensão punitiva do Tribunal de Contas da União se subordina ao prazo geral de prescrição indicado no art. 205 do Código Civil, não implica que possa fazer o mesmo para ações visando ao ressarcimento ao erário, sem supedâneo em precedentes precisos do Supremo Tribunal Federal.
1. Dada a evolução havida no STF, a tese da prescritibilidade, naturalmente, passa a ser compartilhada por quase todos nesta Corte, inclusive por mim, em linhas gerais. O problema não está propriamente na aceitação da tese, mas em como resolver as complexas questões que dela decorrem, de difícil consenso, e que devem, necessariamente, ser discutidas em conjunto. De pouco adianta acolher a tese em abstrato, mas não disciplinar detalhadamente sua aplicação.
1. Há que se saber se, à luz da norma expressa da Constituição, a prescritibilidade da pretensão ressarcitória por meio de tomada de contas especial deve ser aplicada a qualquer situação, indistintamente, segundo as mesmas regras: seja a situações gravíssimas, dolosas, de fraudes e corrupção em grandes empresas estatais, seja a danos causados por negligência de gestores de pequenos municípios; seja a casos de prejuízos de centenas de milhões de reais apurados na execução de obras públicas, até mesmo bilhões, seja a singelos e recorrentes casos de não comprovação de despesas de poucos milhares de reais; seja à tomada de contas especial iniciada pela administração, seja à TCE instaurada pelo próprio Tribunal.
1. Questão fundamental é saber se pode ou deve esta Corte de Contas assumir a função de fixar a tese e lidar com os desdobramentos complexos desse entendimento quando o STF, guardião da Constituição, ainda não o fez peremptoriamente, mesmo tendo diversas oportunidades de fazê-lo, em claro sinal de que o assunto, que vem sendo discutido em processos com características muito distintas, não se encontra maduro na mais alta Corte do país a ponto de levá-la a exarar decisões precisas, definitivas e de enorme relevância - e de profundas repercussões na atuação deste Tribunal de Contas da União e da administração federal.
1. É relevante, ainda, avaliar se assunto de tamanha complexidade e elevada institucionalidade deve ser tratado em casos concretos, sem coordenação institucional, ou mesmo ser disciplinado em processo em que o Plenário esteja deliberando sobre caso específico. Seguramente, entendo que não.
1. Se, em antecipação ao Supremo Tribunal Federal, esta Corte decidir pelo afastamento da expressa imprescritibilidade constitucional em nossos processos que buscam ou podem vir a buscar o ressarcimento ao erário (tomada de contas especial e processos de contas anuais) , revogando a Súmula 282, caber-lhe-á disciplinar a prescrição em regulação própria, sem contar com parâmetros legais específicos, nem com jurisprudência constitucional consolidada.
1. Se assim desejar proceder, esta Casa dispõe de instrumentos normativos adequados, a serem aprovados, por acórdão, pelo Plenário. Pode editar instruções normativas e resoluções, atos infralegais cujo procedimento de elaboração permite, no tempo necessário, discussão ampla, debate claro e abordagem segura de todos os muitos pontos problemáticos, e, assim, produzir normatização geral e abstrata, alterável pelo mesmo procedimento.
1. Tal foi o caso, por exemplo, da instrução normativa que disciplina a tomada de contas especial, contendo regras de instauração e de dispensa de instauração.
1. Ressalto que há muitos anos este Tribunal se preocupa com a viabilidade de contraditório e ampla defesa em casos muito antigos, bem como com a racionalidade administrativa envolvida no processamento de ressarcimento de danos de baixa materialidade. 
1. Há mais de 13 anos, em 2008, estabeleceu na IN nº 56 a dispensa de instauração de tomada de contas especial, sendo a mais recente redação a respeito a seguinte: "fica dispensada a instauração de tomada de contas especial quando houver transcorrido prazo superior a dez anos entre a data provável de ocorrência do dano e a primeira notificação dos responsáveis pela autoridade administrativa competente" (redação da IN 71/2016) , presumindo-se, nesses casos (presunção relativa) , a inviabilidade de efetivo exercício do necessário contraditório e, consequentemente, prejuízo à ampla defesa, o que na prática produz boa parte dos efeitos e da segurança jurídica desejada com a tese da prescritibilidade e a fixação de prazo prescricional. 
1. Na mesma instrução normativa de 2008, foi prevista a fixação de limite de valor para instauração de tomada de contas especial, atualmente de R$ 100.000,00.
1. Esses são parâmetros, sempre passíveis de reavaliação, estabelecidos com o objetivo de ponderar a aplicação de normas constitucionais, os riscos envolvidos, os efeitos adversos, e buscar a eficiência pragmática desses processos. Com base nessas balizas, esta Corte reiteradas vezes arquivou tomadas de contas especiais que delas discrepam. 
1. Independentemente dos resultados das discussões em curso no Supremo Tribunal Federal, este Tribunal continuará a proceder como faz há anos, decidindo, nos casos concretos, se o tempo decorrido entre os fatos geradores e o momento em que os possíveis responsáveis tomam conhecimento das imputações, notificados pela administração ou por esta Corte, inviabiliza o contraditório e a ampla defesa, preocupação alinhada com os fundamentos subjacentes do instituto da prescrição.
1. O assunto é tormentoso, envolve milhares de processos, bilhões de reais, e merece disciplina detalhada em lei, ou, enquanto inexistente, regulação normativa, institucional e cuidadosa desta Corte, baseada em um bom diagnóstico da situação, o que esta Casa tem condições e pode fazer, quando julgar necessário.  
1. Enquanto isso, é prudente manter a linha de atuação vigente.
***
1. No caso em análise, como destacado pela unidade instrutiva, o responsável foi notificado das irregularidades apuradas no relatório de auditoria 39/2008 pelo FNDE mediante o ofício 303/2009, recebido em 27/10/2009, conforme peça 1, p. 184 e 209. Portanto, as irregularidades aqui tratadas já eram de seu conhecimento desde aquela data, quando decorridos cerca 4 (quatro) anos após as ocorrências. 
1. É relevante destacar que a auditoria realizada pela Audit foi realizada no período em que o responsável ainda era prefeito do município de Sento Sé/BA, sendo ponderado pela unidade instrutiva que a equipe de auditoria registrou a "ausência de manifestação, por parte da Prefeitura Municipal, quanto aos fatos apontados no Relatório, conforme comprovantes acostados nos Papéis de Trabalho, foram solicitadas, reiteradas vezes, justificativas e/ou apresentação da documentação pertinente sendo que, no entanto, nenhuma Solicitação de Auditoria foi atendida", conforme item 5.6 do relatório de auditoria 39/2008 (peça 1, p. 52-99) .
1. Constata-se nos autos que o responsável foi notificado da reanálise da prestação de contas, via edital para regularizar as pendências dos repasses do PNAE 2003-2005, conforme publicação no DOU de 21/3/2016 (peça 1, p. 232) e no DOU de 26/7/2016 (peça 1, p. 252) , dez anos após a apresentação da prestação de contas (ofícios 7/2006, 14/2/2006, complementado pelo ofício 102/2006, de 16/11/2006 - peça 1, p. 28-41) . Entretanto, para fins de aplicação da mencionada norma da IN 71/2016, conforme descrito no parágrafo 26, o responsável já havia sido regularmente notificado das irregularidades motivadoras da reprovação da prestação de contas.
1. Quanto ao mérito, o FNDE aprovou inicialmente contas relativas ao PNAE 2005, que contou com parecer favorável do conselho social (peça 1, p.  42) . No entanto, em virtude de denúncias sobre irregularidades havidas na aplicação dos recursos repassados ao município de Sento Sé/BA, foi realizada fiscalização pela auditoria interna do FNDE em 2008, com expedição de relatório em 2009, o qual concluiu pelas seguintes ocorrências que resultaram na citação do responsável: não comprovação da distribuição dos gêneros alimentícios às escolas; ausência da documentação comprobatória das despesas efetuadas; falta de identificação do programa na documentação comprovatória de despesas e ausência dos registros de "atesto" de recebimento dos gêneros alimentícios na documentação.
1. Em suas alegações de defesa, o responsável afirma, em síntese, que não houve dano ao erário, nem improbidade, mas não apresentou documentação comprobatória que refute as imputações de irregularidades e comprove a boa e regular aplicação dos recursos.  
1. Por fim, quanto ao valor do débito, conforme destaquei no despacho de peça 26, considerando as múltiplas ocorrências, foi promovida a individualização do débito para cada uma delas, de modo a proporcionar o devido contraditório. Contudo, como a irregularidade referente à ausência de comprovação da distribuição dos gêneros alimentícios às escolas referia-se ao valor total repassado pelo FNDE, o débito corresponde a R$ 338.418,77.
1. Nesse contexto, acolho a proposta da unidade instrutiva no sentido de rejeitar as alegações de defesa do responsável, julgar suas contas irregulares, com fundamento no art. 16, III, alínea "c", da Lei 8.443/1992, condenando-o a ressarcir o erário, sem aplicação da multa, tendo em vista que se operou a prescrição da pretensão punitiva.
	Diante do exposto, manifesto-me pela aprovação do acórdão que ora submeto à apreciação deste Colegiado.
TCU, Sala das Sessões, em 5 de outubro de 2021.
Weder de Oliveira 
Relator